ACORDAO-COMPLETO-2570279

ACÓRDÃO 1228/2023 ATA 3/2023 - PRIMEIRA CÂMARA

VISTOS, relatados e discutidos estes autos de processo de aposentadoria de servidor do Tribunal Regional Federal da 5ª Região,
ACORDAM os Ministros do Tribunal de Contas da União, reunidos em sessão da Primeira Câmara, diante das razões expostas pelo relator e com fundamento na Constituição Federal, art. 71, III, e na Lei 8.443/1992, arts. 1º, V, e 39, II, em:
9.2. considerar ilegal a concessão de aposentadoria ao sr. Ciro Andrade Carlos e negar registro ao respectivo ato;
9.2. dispensar a devolução dos valores indevidamente recebidos, em boa-fé, pelo interessado, nos termos do Enunciado 106 da Súmula de Jurisprudência desta Corte;
9.3. determinar ao Tribunal Regional Federal da 5ª Região que adote as seguintes providências, sob pena de responsabilidade solidária da autoridade administrativa omissa:
9.3.1. dê ciência desta deliberação ao sr. Ciro Andrade Carlos no prazo de quinze dias e faça juntar aos autos o comprovante de notificação nos quinze dias subsequentes;
9.3.2. suspenda os pagamentos efetuados com base no ato ora impugnado no prazo de quinze dias.

Pessoal. Aposentadoria. Oficial de Justiça Avaliador. "Quintos". GAE.

Primeira Câmara

Tribunal Regional Federal da 5ª Região.

3. Interessados/Responsáveis:
3.1. Interessado: Ciro Andrade Carlos (XXX.938.474-XX).

13.1. Ministros presentes: Jorge Oliveira (na Presidência) e Benjamin Zymler (Relator).
13.2. Ministros-Substitutos convocados: Augusto Sherman Cavalcanti e Weder de Oliveira.

BENJAMIN ZYMLER

Trata-se de aposentadoria do Analista Judiciário - Oficial de Justiça Avaliador Ciro Andrade Carlos do Tribunal Regional Federal da 5ª Região (TRF-5) .
2. A então Secretaria de Fiscalização de Integridade de Atos de Pessoal e Pagamentos de Benefícios Sociais (Sefip) manifestou-se pela ilegalidade da concessão em virtude do pagamento de parcela compensatória oriunda da incorporação de "quintos" após 8/4/1998, que decorreu de decisão administrativa, e propôs a dispensa de devolução dos valores indevidamente recebidos, em boa-fé (Enunciado 106) .
3. Não foi sugerida determinação para sustação dos pagamentos porque a transformação da vantagem indevidamente incorporada em parcela compensatória estaria em conformidade com a modulação que vem sendo adotada por esta Corte à luz do que foi decidido pelo Supremo Tribunal Federal no RE 638.115/CE.
4. O Ministério Público junto ao Tribunal de Contas da União (MPTCU) , representado pelo Procurador Rodrigo Medeiros de Lima, dissentiu parcialmente, nos seguintes termos:
"Trata-se da análise do ato inicial da aposentadoria de Ciro Andrade Carlos, no cargo de Analista Judiciário, especialidade Oficial de Justiça Avaliador Federal, emitido pelo Tribunal Regional Federal da 5ª Região em substituição ao ato 132317/2019 apreciado pela ilegalidade por meio do Acórdão 10821/2021-TCU-Segunda Câmara.
2.	Após análise do ato, a Sefip propôs a ilegalidade e negativa de registro da concessão em face do pagamento de parcela de quintos/décimos incorporados após 8/4/1998, sem determinação à unidade jurisdicionada para cessação dos pagamentos indevidos, uma vez que a vantagem já está transformada em "parcela compensatória" a ser absorvida por quaisquer reajustes futuros, consoante decidido pelo Supremo Tribunal Federal (STF) , no Recurso Extraordinário (RE) 638.115 (peça 5) .
3	 Quanto ao indício do sistema e-Pessoal relativo à acumulação ilegal das parcelas de quintos/décimos e da gratificação de atividade externa (GAE) , a Sefip consignou que "o ato faz menção que a função exercida pelo interessado seria de 'supervisor'; e, assim, a priori, não estaria vinculado à atividade do cargo objeto do ato. Destarte, não se verifica irregularidade neste ponto" (peça 5, p. 2) .
4.	Observa-se no ato em exame que a função que deu ensejo à incorporação de 5/5 (cinco quintos) é a "FC-05 - Supervisor", exercida no período de 1/10/1993 a 30/9/1998. O ex-servidor passou a exercer a função pouco depois de sua posse no cargo efetivo, em 19/4/1993. 
5.	Ao contrário do que afirmou a unidade técnica, os ocupantes do cargo de Analista Judiciário, especialidade Oficial de justiça Avaliador Federal, ativos ou inativos, não podem perceber, cumulativamente, a GAE com quintos/décimos de cargo em comissão ou função comissionada, seja ela qual for, ainda que diferente da que era exercida pelos executantes de mandado - o que, como visto, não é o caso do ato em apreço - consoante já decidido pelo Tribunal, a exemplo dos recentes Acórdãos 3.550/2022 e 4.272/2022, ambos da Primeira Câmara e da relatoria do Ministro Vital do Rêgo.
5.	A primeira deliberação citada, proferida em sede pedido de reexame em que se analisou situação semelhante à destes autos, restou assim sumariada (grifos inseridos) :
APOSENTADORIA. INCORPORAÇÃO DE QUINTOS POR OCUPANTE DO CARGO DE ANALISTA JUDICIÁRIO, ESPECIALIDADE OFICIAL DE JUSTIÇA AVALIADOR FEDERAL, CUMULADOS COM A GRATIFICAÇÃO DE ATIVIDADE EXTERNA, CRIADA PELA LEI 11.416/2006 APENAS PARA OS OCUPANTES DO CARGO MENCIONADO. IMPOSSIBILIDADE, INDEPENDENTEMENTE DA FUNÇÃO INCORPORADA. ILEGALIDADE. PEDIDO DE REEXAME. ARGUMENTOS INSUFICIENTES PARA ALTERAR O JUÍZO PELA ILEGALIDADE DA CONCESSÃO. NEGATIVA DE PROVIMENTO.  
6.	Isso porque, o art. 16 da Lei 11.416/2006 que criou a GAE exclusivamente para os Analistas Judiciários da especialidade Oficial de Justiça Avaliador, veda o pagamento da vantagem para o servidor ativo que exerce função ou cargo em comissão, in verbis:
Art. 16. Fica instituída a Gratificação de Atividade Externa - GAE, devida exclusivamente aos ocupantes do cargo de Analista Judiciário referidos no § 1º do art. 4º desta Lei.
§ 1º A gratificação de que trata este artigo corresponde a 35% (trinta e cinco por cento) do vencimento básico do servidor.
§ 2º É vedada a percepção da gratificação prevista neste artigo pelo servidor designado para o exercício de função comissionada ou nomeado para cargo em comissão.
7	Ao discorrer sobre o assunto, no voto condutor do recente Acórdão 4486/2022-TCU-Primeira Câmara, o Ministro Benjamin Zymler consignou que:
8. Como se vê, a norma de regência veda a percepção da GAE com valores associados ao exercício de qualquer função ou cargo comissionado.
9. Ora, os "quintos incorporados", ainda que transformados em vantagem pessoal nominalmente identificada, nada mais são do que a retribuição pelo exercício passado de funções comissionadas, de modo que sua percepção cumulativa com a GAE igualmente não é admitida.
10. Destarte, ou o servidor carreia para sua aposentadoria as vantagens oriundas das funções comissionadas que exerceu (representadas pelos "quintos" legitimamente incorporados) ou percebe a gratificação criada para remunerar o oficial de justiça pelo desempenho exclusivo das atribuições típicas de seu cargo efetivo.
11. Tal é, vale dizer, o entendimento assente no Supremo Tribunal Federal, como ilustra, entre outras, a ementa do MS 35.452 (grifos acrescidos) :
"E M E N T A: MANDADO DE SEGURANÇA IMPETRADO CONTRA ACÓRDÃO EMANADO DO E. TRIBUNAL DE CONTAS DA UNIÃO - APOSENTADORIA - ATO CONCESSIVO INICIAL - REGISTRO - PROCEDIMENTO DE CONTROLE EXTERNO DE LEGITIMIDADE JURÍDICA (CF, ART. 71, III) - [...] INACUMULABILIDADE DE DETERMINADA GRATIFICAÇÃO (GAE ) COM A REMUNERAÇÃO PERTINENTE AO EXERCÍCIO DE FUNÇÃO COMISSIONADA OU DE CARGO EM COMISSÃO (LEI Nº 11.416/2006 , ART. 16, § 2º) - INOCORRÊNCIA, EM TAL SITUAÇÃO, DE OFENSA ÀS CLÁUSULAS CONSTITUCIONAIS DO DIREITO ADQUIRIDO E DA IRREDUTIBILIDADE DO ESTIPÊNDIO FUNCIONAL, QUANDO RETIFICADO O ATO DE APOSENTADORIA, POR DETERMINAÇÃO DO TCU, NO CONTEXTO DO PROCEDIMENTO ADMINISTRATIVO DE REGISTRO - PRECEDENTES - PARECER DA DOUTA PROCURADORIA-GERAL DA REPÚBLICA PELA DENEGAÇÃO DA SEGURANÇA - RECURSO DE AGRAVO IMPROVIDO" (Segunda Turma, relator Min. Celso de Mello, julgado em 10/10/2020) .
12. Por sua percuciência, transcrevo excerto do voto que fundamentou essa deliberação, de autoria do Ministro Celso de Mello (todos os destaques são do original) :
"Impõe-se destacar, ainda, quanto ao outro fundamento em que se apoia este 'writ' mandamental, que se revela inacolhível a pretensão formulada pela parte recorrente no sentido de ser legítimo o recebimento da parcela remuneratória concernente à Gratificação de Atividade Externa - GAE cumulativamente com quintos incorporados, decorrentes do exercício de função comissionada.
Com efeito, a norma inscrita no art. 16, § 2º, da Lei nº 11.416/2006 veda a percepção conjunta da GAE com parcelas remuneratórias oriundas do exercício de função comissionada, não importando, para esse específico efeito, que referida parcela tenha sido incorporada, a título de 'quintos', aos vencimentos da impetrante.
Extremamente esclarecedora, quanto a esse fundamento, passagem do parecer que o Ministério Público Federal produziu, nstes autos, sobre o tema em questão:
'É relevante registrar, além disso, que o art. 16, § 2º, da Lei 11.416/06 e o art. 3º da Portaria Conjunta nº 01/2007 do STF repelem expressamente a cumulação da GAE com a remuneração relativa ao exercício de função comissionada ou cargo em comissão. A vedação, aliás, como entendeu o TCU, não se restringe aos servidores em atividade, mas também se estende aos inativos, porquanto a finalidade da norma é impedir que o servidor, seja ativo ou inativo, receba verba de natureza semelhante, concedida sob o mesmo título. Frise-se, ainda, que o fato de o servidor ter carreado para os seus proventos a VPNI não desnatura a natureza da vantagem de ser retribuição pelo exercício de função comissionada na atividade' (grifei)  ".
8.	Portanto, sendo irregular a incorporação da parcela de quintos/décimos aos ocupantes do cargo de Analista Judiciário - Oficial de Justiça Avaliador Federal, cumulativamente com a GAE, não se aplica a modulação de efeitos fixada nos embargos de declaração no RE 638.115, de modo que tal parcela deve ser excluída dos proventos do interessado.
9.	Em face do exposto, este representante do Ministério Público junto ao Tribunal de Contas da União anui à proposta da unidade técnica, pela ilegalidade e negativa de registro do ato, mas pelos motivos e fundamentos acima expendidos.
10.	Por fim, registra-se que o ato foi enviado ao TCU em 25/10/2021, de modo que pode ser apreciado, uma vez que ainda não houve o decurso do prazo de cinco anos fixado pelo STF, no âmbito do RE 636.553, para a apreciação dos atos sujeitos a registro, contados da chegada dos atos ao Tribunal."
É o relatório.

não há.

Procurador Rodrigo Medeiros de Lima.

PESSOAL. APOSENTADORIA. OFICIAL DE JUSTIÇA AVALIADOR. "QUINTO" INCORPORADO APÓS 8/4/1998 TRANSFORMADO EM PARCELA COMPENSATÓRIA. PAGAMENTO CUMULATIVO COM GAE. IMPOSSIBILIDADE. INAPLICABILIDADE DA MODULAÇÃO PREVISTA NO RE 638.115/CE. ILEGALIDADE. NEGATIVA DE REGISTRO. DISPENSA DE DEVOLUÇÃO DOS VALORES INDEVIDAMENTE RECEBIDOS EM BOA-FÉ. DETERMINAÇÕES.

APOSENTADORIA (APOS)

Unidade de Auditoria Especializada em Pessoal (AudPessoal).

Trata-se de aposentadoria do Analista Judiciário - Oficial de Justiça Avaliador Ciro Andrade Carlos do Tribunal Regional Federal da 5ª Região (TRF-5) , com vigência a partir de 5/7/2019.
2. A concessão em apreço está fundamentada no art. 3º da Emenda Constitucional (EC) 47/2005.
3. A então Sefip pronunciou-se pela ilegalidade da concessão em virtude do pagamento de parcela compensatória oriunda da incorporação de "quintos" após 8/4/1998, em virtude de decisão administrativa. Contudo, não formulou proposta de supressão dos pagamentos, por entender, possivelmente, que estaria sendo adotada a modulação decorrente da aplicação do RE 638.115/CE.
4. Nesse ponto, dissentiu o MPTCU, por entender ser incompatível o pagamento de "quintos" com GAE, ainda que não decorrentes da execução de mandados. E, de toda forma, entendeu o douto parquet que, no caso concreto, a função exercida teria, sim, decorrido do desempenho das atribuições do cargo efetivo.
5. Razão assiste ao MPTCU. A despeito da nomenclatura ("Supervisor") , a FC-5 passou a ser exercida pouco após a posse no cargo efetivo, ocorrida no ano de 1993.
6. E, de toda sorte, a irregularidade apontada não decorre apenas do exercício de função inexistente, mas do pagamento cumulativo vedado pela lei. 
7. Nesse sentido, o art. 16 da Lei 11.416/2006, estipulou:
"Art. 16. Fica instituída a Gratificação de Atividade Externa - GAE, devida exclusivamente aos ocupantes do cargo de Analista Judiciário referidos no § 1º do art. 4º desta Lei.
§ 1º A gratificação de que trata este artigo corresponde a 35% (trinta e cinco por cento) do vencimento básico do servidor.
§ 2º É vedada a percepção da gratificação prevista neste artigo pelo servidor designado para o exercício de função comissionada ou nomeado para cargo em comissão."
8. É de ver que os "quintos" originam-se do exercício da FC-5 e, sendo vedado o pagamento dessa vantagem com a GAE, também é de se vedar o pagamento dos "quintos" com a referida gratificação. É dizer, o acessório segue a sorte do principal.
9. Nessa linha, trago à colação a deliberação proferida pelo Supremo Tribunal Federal no MS 35.452:
"E M E N T A: MANDADO DE SEGURANÇA IMPETRADO CONTRA ACÓRDÃO EMANADO DO E. TRIBUNAL DE CONTAS DA UNIÃO - APOSENTADORIA - ATO CONCESSIVO INICIAL - REGISTRO - PROCEDIMENTO DE CONTROLE EXTERNO DE LEGITIMIDADE JURÍDICA (CF, ART. 71, III) - [...] INACUMULABILIDADE DE DETERMINADA GRATIFICAÇÃO (GAE ) COM A REMUNERAÇÃO PERTINENTE AO EXERCÍCIO DE FUNÇÃO COMISSIONADA OU DE CARGO EM COMISSÃO (LEI Nº 11.416/2006 , ART. 16, § 2º) - INOCORRÊNCIA, EM TAL SITUAÇÃO, DE OFENSA ÀS CLÁUSULAS CONSTITUCIONAIS DO DIREITO ADQUIRIDO E DA IRREDUTIBILIDADE DO ESTIPÊNDIO FUNCIONAL, QUANDO RETIFICADO O ATO DE APOSENTADORIA, POR DETERMINAÇÃO DO TCU, NO CONTEXTO DO PROCEDIMENTO ADMINISTRATIVO DE REGISTRO - PRECEDENTES - PARECER DA DOUTA PROCURADORIA-GERAL DA REPÚBLICA PELA DENEGAÇÃO DA SEGURANÇA - RECURSO DE AGRAVO IMPROVIDO" (Segunda Turma, relator Min. Celso de Mello, julgado em 10/10/2020) .
10. À guisa de clareza, transcrevo excerto do voto que fundamentou essa deliberação (todos destaques são do original) :
"Impõe-se destacar, ainda, quanto ao outro fundamento em que se apoia este 'writ' mandamental, que se revela inacolhível a pretensão formulada pela parte recorrente no sentido de ser legítimo o recebimento da parcela remuneratória concernente à Gratificação de Atividade Externa - GAE cumulativamente com quintos incorporados, decorrentes do exercício de função comissionada.
Com efeito, a norma inscrita no art. 16, § 2º, da Lei nº 11.416/2006 veda a percepção conjunta da GAE com parcelas remuneratórias oriundas do exercício de função comissionada, não importando, para esse específico efeito, que referida parcela tenha sido incorporada, a título de 'quintos', aos vencimentos da impetrante.
Extremamente esclarecedora, quanto a esse fundamento, passagem do parecer que o Ministério Público Federal produziu, nstes autos, sobre o tema em questão:
'É relevante registrar, além disso, que o art. 16, § 2º, da Lei 11.416/06 e o art. 3º da Portaria Conjunta nº 01/2007 do STF repelem expressamente a cumulação da GAE com a remuneração relativa ao exercício de função comissionada ou cargo em comissão. A vedação, aliás, como entendeu o TCU, não se restringe aos servidores em atividade, mas também se estende aos inativos, porquanto a finalidade da norma é impedir que o servidor, seja ativo ou inativo, receba verba de natureza semelhante, concedida sob o mesmo título. Frise-se, ainda, que o fato de o servidor ter carreado para os seus proventos a VPNI não desnatura a natureza da vantagem de ser retribuição pelo exercício de função comissionada na atividade' (grifei) ".
11. Não sendo possível, pois, o pagamento cumulativo de "quintos" com GAE e tampouco a incorporação daquela vantagem com base em exercício de função inerente ao cargo, inaplicável a modulação oriunda do RE 638.115/CE, que preconiza a criação de uma parcela compensatória a ser absorvida pelos reajustes ou reestruturações remuneratórias.
Feitas essas considerações, acolho a proposta de encaminhamento formulada pelo Procurador Rodrigo Medeiros de Lima e VOTO por que o Tribunal adote a deliberação que ora submeto a este colegiado.
TCU, Sala das Sessões, em 28 de fevereiro de 2023.
BENJAMIN ZYMLER 
Relator